臺灣高雄地方法院刑事判決　　　　　　　95年度訴字第3223號
公　訴　人　臺灣高雄地方法院檢察署檢察官
被　　　告　甲○○
上列被告因偽造文書等案件，經檢察官提起公訴（95年度調偵字
第344 號），本院判決如下：
    主  文
甲○○無罪。
    理  由
壹、公訴意旨略以：被告甲○○於民國94年4 月1 日向丙○○承
    租設於高雄縣燕巢鄉四林660 號之廠房，並在高雄縣仁武鄉
    之「人俊國際企業股份有限公司」（下稱人俊公司）辦公室
    內簽訂房屋租賃契約。詎其竟基於偽造文書與為自己不法所
    有之侵占犯意，於上開租賃契約簽立後之不詳時、地，在契
    約書內偽填「附註：租賃現場設備及遷移出賣全部委託承租
    人。」等內容而變造房屋租賃契約，致生損害於丙○○。嗣
    並將丙○○所有放置於上開廠房內之彎管機3 具、彎壓器3
    組、20尺鐵貨櫃2 組、鋁貨櫃1 組、白鐵材質自來水塔3個
    、電焊機8 台、洗車機1 具、冷氣機1 具、鏈條起重機20
    具、電纜線及照明燈1 批、電動工具及手工具1 批、鐵件1
    批等物，變賣予他人，得款侵占入己，因認被告涉犯刑法第
    210 條之變造私文書罪及同法第335 條第1 項之侵占罪嫌等
    語。
貳、證據能力部分：
一、被告以外之人於審判外之言詞或書面陳述，除法律有規定者
    外，不得作為證據，刑事訴訟法第159 條第1 項定有明文。
    證人即告訴人丙○○於警詢所為之陳述，係被告以外之人於
    審判外之陳述，屬傳聞證據，且被告不同意該證據之證據能
    力，亦查無例外得以之作為證據之情形，自不得作為證據。
二、按證人、鑑定人依法應具結而未具結者，其證言或鑑定意見
    ，不得作為證據，刑事訴訟法第158 條之3 定有明文。次按
    證人應命具結。又證人具結前應告以具結之義務及偽證之處
    罰；具結應於結文內記載當據實陳述，決無匿、飾、增減等
    語；結文應命證人簽名、蓋章或按指印，刑事訴訟法第186
    186 第1 項前段、第187 條第1 項及第189 條第1 、3 項，
    分別定有明文，故證人除依法不得令其具結者外，均應依上
    開規定為具結，以擔保證言係據實陳述；告訴人僅係發動告
    訴權之地位，其陳述關於犯罪事實內容部分，即屬基於證人
    地位而為，依前開法律規定，自應依法具結，其證言始得採
    為證據。經查：
(一)、證人乙○○於95年5 月19日、95年6 月15日至台灣高雄地方
    法院檢察署（高雄地檢署）證述時，檢察官並未另命其具結
    ，僅告以「前次具結仍有效，應據實陳述」，未見經證人乙○○簽蓋之結文，卷內資料亦僅見證人乙○○於95年5 月11
    日簽立之結文，尚不得援為上開二次陳述均已具結之根據。
    是以，證人乙○○於95年5 月19日、同年6 月15日之證述與
    未經具結者無異，應不得作為證據。
(二)、高雄地檢署94年度偵字第18486 號、94年度他字第6031號、
    95年度調偵字第344 號偽造文書案件偵查中檢察官以告訴人
    身分傳訊丙○○，其指述不利於被告之事實，本質上屬於證
    人，自應依法具結，檢察官未命丙○○於供前、供後具結，
    其歷次偵查中所為之陳述不得作為證據。
三、按被告以外之人於偵查中向檢察官所為陳述，除顯有不可信
    之情況者外，得為證據，刑事訴訟法第159 條之1 第2 項定
    有明文。偵查中對被告以外之人所為之偵查筆錄，或被告以
    外之人向檢察官所提之書面陳述，性質上均屬傳聞證據。惟
    現階段刑事訴訟法規定檢察官代表國家偵查犯罪、實施公訴
    ，依法其有訊問被告、證人及鑑定人之權，證人、鑑定人且
    須具結，而實務運作時，檢察官偵查中向被告以外之人所取
    得之陳述，原則上均能遵守法律規定，不致違法取供，其可
    信度極高。職是，被告以外之人前於偵查中已具結而為證述
    ，除反對該項供述得具有證據能力之一方，已釋明「顯有不
    可信之情況」之理由外，不宜即遽指該證人於偵查中之陳述
    不具證據能力。證人乙○○於95年5 月11日在95年度調偵字
    第344 號案件偵查之證述、證人己○○、丁○○於94年度偵
    字第18486 號、95年度調偵字第344 號案件中之證述，被告
    未曾提及檢察官在偵查時有不法取供之情形，且未釋明上開
    供述有顯不可信之情況，依前述說明，渠等於偵查中之證言
    自具有證據能力。
、不起訴處分已確定之案件，非發現新事實新證據不得對於同
    一案件再行起訴，所謂新事實或新證據者，祇須以前未經發
    現且足認被告有犯罪嫌疑為已足，並不以其確能證明犯罪為
    必要，最高法院81年度台上字第1644號判決可資參照。經查
    ：本件告訴人丙○○以被告私自於租賃契約偽填「附註：租
    賃現場設備及遷移出賣全部委託承租人」等語並將工廠內之
    彎管機等物變賣，涉犯刑法偽造文書罪嫌向高雄地檢署具狀
    提出告訴，雖經檢察官於94年9 月30日以94年度偵字第1848
    6 號以被告涉犯偽造文書罪罪嫌不足不起訴處分確定（告訴
    人並未再議）在案。然本件檢察官另執新證據即證人乙○○
    之供述，認被告涉犯偽造文書罪、侵占罪嫌聲請簡易判決處
    刑，其起訴（聲請簡易判決處刑）程序應屬合法，核先敘明
    。
肆、按犯罪事實應依證據認定之，無證據不得推定其犯罪事實；
    又不能證明被告犯罪或其行為不罰者，應諭知無罪之判決；
    刑事訴訟法第154 條、第301 條第1 項分別定有明文。次按
    告訴人之告訴，係以使被告受刑事訴追為目的，是其陳述是
    否與事實相符，仍應調查其他證據以資審認；再按認定不利
    於被告之事實，須依積極證據，苟積極證據不足為不利於被
    告事實之認定時，即應為有利於被告之認定，更不必有何有
    利之證據；又事實之認定，應憑證據，如未能發現相當證據
    ，或證據不足以證明，自不能以推測或擬制之方法，以為裁
    判基礎；而刑事訴訟法上所謂認定犯罪事實之積極證據，係
    指適合於被告犯罪事實之認定之積極證據而言，雖不以直接
    證據為限，間接證據亦包括在內；然而無論直接或間接證據
    ，其為訴訟上之證明，須於通常一般之人均不致有所懷疑，
    而得確信其為真實之程度者，始得據為有罪之認定，倘其證
    明尚未達到此一程度，而有合理之懷疑存在時，致使無從形
    成有罪之確信，根據「罪證有疑，利於被告」之證據法則，
    即不得遽為不利被告之認定（最高法院30年上字第816 號、
    29年上字第3105號、40年台上字第86號、52年台上字第1300
    號及76年台上字第4986號判例意旨參照）。
伍、公訴意旨認被告甲○○涉有偽造文書、侵占等犯行，無非以
    ：(1)證人即告訴人丙○○之證述；(2)證人乙○○之證述；(3)
    證人丁○○之證述；(4)證人己○○之證述；(5)租賃契約書影
    本1 份及照片14張等資為論據，然訊據被告固不否認在租賃
    契約書上填寫「附註：租賃現場設備及遷移賣出全部委託承
    租人」且將放置於廠房內之彎管機等物賣出等情，惟否認有
    何偽造文書、侵占等犯行，辯稱：伊與告訴人簽訂租賃契約
    1 式2 份，簽訂租賃契約時，即已填載附註，因告訴人急忙
    離去，疏未於附註字句上捺指印，因告訴人積欠票款，伊欲
    將彎管機等物賣出抵償票款，出賣前亦曾電知告訴人等語，
    經查：
一、偽造文書部分：
(一)、被告甲○○固不否認於其與告訴人丙○○簽訂之房屋租賃契
    約內填載「附註：租賃現場設備及遷移出賣全部委託承租人
    。」之事實。然本件尚應審究者為：被告是否為經告訴人同
    意即擅自於租賃契約書上填載附註？證人即告訴人丙○○雖
    於本院審理時證稱：契約書內之附註係被告偽造云云，並證
    稱：因為積欠被告表弟借款，擔心其所有土地會被其他債權
    人拍賣，與被告簽立租約，將來可以取得優先承購權，所以
    只有簽立1 份契約書等語（見本院訴字卷第49頁）。然觀之
    卷附之本件租賃契約書條款末項亦載明「上開條件均為雙方
    同意，恐口無憑爰立本契約書貳份各執乙份存執，以昭信守
    」等字句，證人己○○、丁○○於本院審理時亦均證稱：確
    實看到被告與告訴人簽立2 份契約等語（見本院訴字卷第37
    、43頁）；又衡諸交易常情，簽立契約均會按契約當事人之
    數量書立契約份數，以確保自身權利，倘告訴人與被告係為
    確保積欠被告表弟之借款而書立租賃契約書，則將來若有優
    先承購之機會，對於告訴人所積欠之債務亦非全無影響，其
    豈有容任被告僅書立1 份契約書，置自身權利於不顧之理。
    告訴人之告訴，本係以使被告受刑事訴追為目的，要難僅此
    認定告訴人指訴內容可信。
(二)、證人乙○○於偵查中雖證稱：當時總共只寫了1 份契約等語
    （見調偵卷第31頁）。然其另於偵查中證稱：被告與告訴人
    在被告辦公室裡寫租約，何人書寫伊不清楚等語（見調偵卷
    第31頁），證人乙○○並未全程目睹簽約之過程，其是否了
    解被告與告訴人當時簽立之契約份數，似非無疑。證人乙○○雖又於偵查中證稱：被告為確保債權始與告訴人書立租賃
    契約，他們打完租約有拿出來給我看，看了我也沒發表意見
    ，我就收起來了，他們跟我講的重點是，後面加註的「租賃
    現場設備及遷移出賣全部委託承租人」是沒有的等語（見調
    偵卷第31頁）。然衡情倘簽約當時並未填載附註，則訂約雙
    方洽談內容亦未及此，要無突然向契約當事人以外之第三人
    強調契約並未填載附註之理，證人乙○○證述內容，顯有違
    常理，尚難遽採。
(三)、證人丁○○於95年度調偵字第344 號偽造文書案件偵查中檢
    察官偵訊時雖證稱：（你上次為何有講說你有看到在寫附註
    ？）沒有啊，他們簽約的內容我沒看到，我是沒注意到他們
    寫的附註，因為我是在做我的事情。（你有看到他們在寫什
    麼嗎？）可能是契約啦。（你有看到他們在寫附註嗎？）沒
    有注意看到等語（見調偵卷第52頁）。然證人丁○○於本院
    審理時證稱：伊當時距離被告與告訴人簽約處1 、2 公尺，
    過程中有離開到工廠裡面去等語（見本院訴字卷第43頁）。
    是知，證人丁○○不僅非簽立契約之當事人，對於被告與告
    訴人簽約之過程亦未為全程參與，其證詞尚難採為不利被告
    之認定。
(四)、證人己○○於95年度調偵字第344 號偽造文書案件偵查中檢
    察官偵訊時雖證稱：我知道他們在簽契約書，但是內容我沒
    看到，有聽到他們在講契約的內容，事後被告有拿給我看等
    語（見調偵卷第54頁）。其該次證述內容對被告尚無不利，
    公訴意旨援為被告偽造文書犯行之積極證據似有誤會。
(五)、證人己○○於本院審理時雖又證稱：有聽到告訴人與被告講
    到房子要租給被告，並附註被告可以處理房子裡面的東西等
    語。對照其於偵查中之證述，就有無目睹乙節前後雖有不一
    ，然認定犯罪事實應依證據，為刑事訴訟法所明定，非有積
    極證據足以證明被告犯罪行為，不能遽為有罪之認定，證人
    己○○於偵查中雖無法明確證稱簽約時被告與告訴人是否有
    針對填載附註乙節達成合意，然亦不得憑此率予認定被告與
    告訴人當時並未如此約定，又其於本院審理時翻異前詞，雖
    難遽信，然仍無法憑此佐證告訴人指訴內容與事實相符，自
    難率予認定契約書之附註係被告所偽造。
(六)、租賃契約書所載附註字句雖未經被告及告訴人於其上按捺指
    印，是否確於簽約當時經被告及告訴人同意始加註雖有疑義
    ，然契約加註事項未經契約當事人簽名或捺指印之原因甚多
    ，本件告訴人證稱契約書僅有1 份尚無可採，已如前述，公
    訴意旨既未能提出告訴人收執之契約釐清此部份爭執，自難
    僅此率予認定契約附註係被告擅自填載。
二、侵占部分：
(一)、被告將丙○○所有放置於上開廠房內之彎管機3 具、彎壓器
    3 組、20尺鐵貨櫃2 組、鋁貨櫃1 組、白鐵材質自來水塔3
    個、電焊機8 台、洗車機1 具、冷氣機1 具、鏈條起重機20
    具、電纜線及照明燈1 批、電動工具及手工具1 批、鐵件1
    批等物，變賣予他人之事實，固為其自陳無誤。然本件尚應
    審究者為：被告是否基於不法所有之意圖將告訴人所有彎管
    機等物出賣乙節。
(二)、證人丙○○於本院審理時雖證稱：並未積欠被告借款，實際
    上係向被告表弟借款，與被告並無債權債務關係等語（見本
    院訴字卷第49、50頁）。然高雄地檢署95 年度調偵字第344
    號號偽造文書案件偵查中證人己○○證稱：因為告訴人欠被
    告錢，所以將工廠租給被告等語（見調偵卷第54頁）；證人
    乙○○亦證稱：因為告訴人有向被告調錢，為確保債權，所
    以與被告簽訂租約等語（見調偵卷第31頁），參以卷附被告
    與告訴人簽立之協議書影本亦記載「... 屆時歸還本人旭振
    部分切結歸還甲○○先生之款壹佰萬元整將中國商銀新興分
    行活儲存摺及取款單蓋好印鑑章交付給甲○○先生，約定8
    月20前交付還款後，甲○○先生負責塗銷丙○○名下第二順
    位之抵押權」。足徵被告所辯尚非子虛，告訴人丙○○雖又
    證稱：協議書係因伊當時與中國商銀協商，中國商銀扣押伊
    對中鋼公司的工程款，伊希望中國商銀退還工程款，中國商
    銀要在其土地上設定第二順位抵押權，需要所有權狀，伊請
    被告返還土地所有權狀，被告要求伊簽立協議書等語（見本
    院訴字卷第51頁），然上開協議書係約定被告塗銷告訴人名
    下之第二順位抵押權，倘被告與告訴人間並無債權債務關係
    ，何以突然會約定告訴人還款後被告必須為告訴人塗銷抵押
    權，告訴人上開證詞是否屬實，顯有可疑。被告辯稱與告訴
    人間有債權債務關係，應可認定。
(三)、被告對於告訴人既有債權，則其於承租告訴人工廠期間將告
    訴人廠內之彎管機等物出售，用以抵償欠款，難認其有為自
    己不法所有之意圖。
三、綜上，公訴人所提之證據，均尚無法證明被告有公訴意旨所
    指偽造文書及侵占犯行，此外，又查無其他積極證據，揆諸
    前述說明，被告犯行即屬不能證明，自應為無罪之諭知。
據上論斷，應依刑事訴訟法第301 條第1 項，判決如主文。
本案經檢察官戊○○到庭執行職務。
中　　華　　民　　國　　96　　年　　3 　　月　　15　　日
                  刑事第一庭    審判長法  官  陳明富
                                      法  官  方百正
                                      法　官  陳宛榆
以上正本證明與原本無異。
如不服本判決，應於判決送達後10日內，向本院提出上訴狀。
                                     書記官  劉甄庭
中　　華　　民　　國　　96　　年　　3 　　月　　15　　日
